ACORDAO-COMPLETO-2516876

ACÓRDÃO 1427/2022 ATA 8/2022 - SEGUNDA CÂMARA

VISTOS, relatados e discutidos estes embargos de declaração opostos por Francisco Matheus Guimarães em face do Acórdão 11084/2021-TCU-Segunda Câmara, por meio do qual o Tribunal julgou irregulares as suas contas, em vista de irregularidades na liquidação de despesas decorrentes do Pregão 135/2006, conduzido pelo Instituto Nacional de Traumatologia e Ortopedia Jamil Haddad (INTO) ,
ACORDAM os Ministros do Tribunal de Contas da União, reunidos em Sessão da Segunda Câmara, diante das razões expostas pelo Relator, em:
9.1. com fundamento nos arts. 32, inciso II, e 34, da Lei 8.443/1992, conhecer e rejeitar os presentes embargos de declaração;
9.2. dar ciência deste acórdão ao embargante.

Embargos de declaração opostos contra o acórdão por meio do qual o Tribunal julgou irregulares suas contas em vista de irregularidades na liquidação de despesas decorrentes do pregão conduzido pelo Instituto Nacional de Traumatologia e Ortopedia Jamil Hadad (INTO).

Segunda Câmara

Instituto Nacional de Traumatologia e Ortopedia Jamil Haddad.

3. Recorrente: Francisco Matheus Guimarães (XXX.242.227-XX).

Aroldo Cedraz.

13.1. Ministros presentes: Augusto Nardes (na Presidência), Aroldo Cedraz, Bruno Dantas (Relator) e Antonio Anastasia.
13.2. Ministro que alegou impedimento na Sessão: Aroldo Cedraz.
13.3. Ministros-Substitutos presentes: Marcos Bemquerer Costa e André Luís de Carvalho.

BRUNO DANTAS

Ministro Bruno Dantas.

Trata-se de embargos de declaração opostos por Francisco Matheus Guimarães (peça 134) em face do Acórdão 11084/2021-TCU-Segunda Câmara, por meio do qual o Tribunal julgou irregulares suas contas em vista de irregularidades na liquidação de despesas decorrentes do Pregão 135/2006, conduzido pelo Instituto Nacional de Traumatologia e Ortopedia Jamil Haddad (INTO) .
Ciente do teor do Acórdão 11084/2021-TCU-Segunda Câmara em 07/10/2021 (peças 132 e 134 p. 3) , Francisco Matheus Guimarães opôs os presentes embargos em 18/10/2021 (peça 134) .	
Nesta oportunidade, o embargante alega que a deliberação recorrida estaria eivada de omissão. O voto condutor teria afastado o débito e reconhecido a prescrição da pretensão punitiva, porém a parte conclusiva (dispositiva) da decisão não teria sido expressa em eximir o recorrente de quaisquer débitos e penalidades.
Diante das questões aduzidas, o recorrente finaliza o expediente com o seguinte pedido:
"Ante o exposto, requer-se à Vossa Excelência que se digne conhecer dos presentes Embargos de Declaração, vez que presentes os seus pressupostos de admissibilidade, sanando-se a omissão aqui exposta, no sentido de se fazer constar expressamente na parte conclusiva do v. Acórdão nº 11084/2021, que o Embargante fica eximido de quaisquer débitos e/ou penalidades. diante do afastamento integral do débito apurado no presente procedimento de Tomada de Contas. bem como do reconhecimento da prescrição da pretensão punitiva por parte desta Colenda Corte."
	É o relatório.

José Eduardo Coelho Branco Junqueira Ferraz (106.810/OAB-RJ), representando Francisco Matheus Guimarães.

Procurador Sergio Ricardo Costa Caribé.

TOMADA DE CONTAS ESPECIAL. PREGÃO PRESENCIAL 135/2006. INSTITUTO NACIONAL DE TRAUMATOLOGIA E ORTOPEDIA JAMIL HADDAD. PAGAMENTO POR EQUIPAMENTOS SEM ENTREGA CORRESPONDENTE. EXCLUSÃO DE PARTE DOS RESPONSÁVEIS DO POLO PASSIVO. COMPROVAÇÃO DAS ENTREGAS. ELISÃO DO DÉBITO. IRREGULARIDADE DAS CONTAS. PRESCRIÇÃO DA PRETENSÃO PUNITIVA. EMBARGOS DE DECLARAÇÃO. AUSÊNCIA DE OMISSÃO. CONHECIMENTO E REJEIÇÃO.

TOMADA DE CONTAS ESPECIAL (TCE)

Secretaria de Controle Externo de Tomada de Contas Especial (SecexTCE).

Trata-se de embargos de declaração opostos por Francisco Matheus Guimarães em face do Acórdão 11084/2021-TCU-Segunda Câmara, por meio do qual o Tribunal julgou irregulares as suas contas, em vista de irregularidades na liquidação de despesas decorrentes do Pregão 135/2006, conduzido pelo Instituto Nacional de Traumatologia e Ortopedia Jamil Haddad (INTO) .
Satisfeitos os requisitos atinentes à espécie, os presentes embargos devem ser conhecidos, com fundamento nos arts. 32, inciso II, e 34 da Lei 8.443/1992. 
Nesta oportunidade, o embargante suscita omissão decorrente do voto condutor ter afastado o débito e reconhecido a prescrição da pretensão punitiva, porém a parte dispositiva não teria sido expressa em eximir o recorrente de quaisquer débitos e penalidades.
Inicialmente, acerca da natureza dos embargos declaratórios, julgo relevante transcrever o seguinte excerto do Acórdão 1218/2015-TCU-Plenário:
"Antes de tratar especificamente dos argumentos trazidos pelos embargantes, lembro que essa espécie recursal, cujo objetivo é sanar eventuais omissões, obscuridades ou contradições, não deve ser manejada para rediscussão de mérito, o que representa, na prática, a possibilidade de repetição de um mesmo recurso, ferindo os princípios da singularidade, da isonomia e da celeridade processual. Os embargos declaratórios devem ter como fundamentação a obscuridade (falta de clareza na redação do julgado) , contradição (existência de proposições inconciliáveis entre si) e omissão (falta de pronunciamento judicial sobre matéria que deveria ter sido apreciada pelo juiz) ."
Dito isso, não vislumbro a omissão ventilada. Na condução do voto da decisão recorrida, teci considerações a respeito da existência de elementos nos autos que poderiam servir à elisão do débito. Nesse sentido, afirmei:
"26. A conjugação do envio da totalidade dos itens pela empresa com os demais documentos que comprovam a entrega dos 57 equipamentos (atestes de recebimento, invoices e licenças de importação) leva-me à conclusão de que é alta a probabilidade de que o equipamento faltante também tenha sido entregue. Afinal, se houvesse interesse em superfaturar, fornecendo quantidade menor do que a paga, a empresa não teria remetido todos os equipamentos. 
27. Acrescente-se ainda que a diferença é de apenas 1 para 58, menos de 2% em relação ao quantitativo total contratado, reiterando a inverossimilhança na lógica do superfaturamento. 28. Nesse sentido, entendo que o débito deva ser afastado, sem prejuízo de manter a irregularidade das contas dos gestores envolvidos no pagamento, ante as falhas na liquidação observadas.
27. Acrescente-se ainda que a diferença é de apenas 1 para 58, menos de 2% em relação ao quantitativo total contratado, reiterando a inverossimilhança na lógica do superfaturamento. 
28. Nesse sentido, entendo que o débito deva ser afastado, sem prejuízo de manter a irregularidade das contas dos gestores envolvidos no pagamento, ante as falhas na liquidação observadas."
O excerto transcrito também deixa claro que o afastamento do débito não suprimiu a irregularidade em relação às falhas de liquidação das despesas identificadas nos autos. A propósito, vale rememorar que o caso tratou do pagamento por equipamentos médicos à empresa Stryker do Brasil Ltda. sem a correspondente comprovação de entrega.
Na decisão questionada verificou-se que, não obstante as falhas no recebimento e no pagamento pelos produtos, havia elementos nos autos que permitiram concluir com elevado nível de probabilidade que as entregas haviam sido realizadas. Constavam, por exemplo, os comprovantes de envio da quase totalidade dos equipamentos por parte da empresa.
Tal conclusão foi suficiente para elidir do débito, mas, como dito, não alterou o juízo pela irregularidade das contas dos gestores envolvidos, em razão do descumprimento dos procedimentos legais de liquidação de despesas públicas.
Nesse sentido, as contas do embargante foram consideradas irregulares, com base no artigo 16, inciso III, alínea "b", da Lei 8.443/1992. Se o dano tivesse remanescido, o fundamento legal para o julgamento incluiria a alínea "c" do referido inciso.
Quanto à multa, apenas deixou de ser aplicada em virtude da ocorrência da prescrição da pretensão punitiva, questão devidamente esclarecida no voto do acórdão embargado:
"18. Com relação à prescrição da pretensão punitiva, acompanho a SecexTCE. De fato, entre a ocorrência dos fatos motivadores da sanção e a ordem que determinou a citação dos responsáveis transcorreram mais de dez anos, o que, à luz do entendimento firmado no Acórdão 1441/2016-TCU-Plenário, conduz à prescrição da sanção por parte desta Corte."
Verifica-se, portanto, que todos os fundamentos e razões de decidir para o julgamento das contas do embargante sem a condenação em débito e sem a aplicação de multa foram devidamente declinados. 
Aliás, a ausência do débito e da multa na parte dispositiva do acórdão autoriza concluir, por via reflexa, que o gestor está livre da imputação de dano e da aplicação de penalidade nestes autos, resguardada a excepcionalíssima hipótese de rediscutir a matéria em recurso de revisão.
Desse modo, inexistindo a alegada omissão e não havendo sido identificados outros vícios a serem sanados na deliberação atacada, devem ser rejeitados os presentes embargos.
Ante o exposto, voto por que o Tribunal adote o Acórdão que ora submeto à deliberação deste Colegiado.
TCU, Sala das Sessões, em 29 de março de 2022.
Ministro BRUNO DANTAS 
Relator